【裁判字號】    97,消債抗,287
【裁判日期】    971022
【裁判案由】    聲請更生程序
【裁判全文】
臺灣高雄地方法院民事裁定           97年度消債抗字第287號
抗  告  人  甲○○
上列當事人因消費者債務清理事件聲請更生，不服本院民國97年
9 月8 日97年度審消債更字第498 號駁回裁定，提起抗告，本院
裁定如下：
    主  文
抗告駁回。
程序費用新台幣壹仟元由抗告人負擔。
    理  由
一、抗告意旨略以：抗告人因不能清償債務，於民國95年間依中
    華民國銀行公會會員辦理消費金融案件無擔保債務協商機制
    ，與最大債權銀行達成協商，惟嗣因有不可歸責於抗告人之
    事由，致抗告人履行上開協商內容顯有重大困難，而依據消
    費者債務清理條例之規定聲請更生。詎原裁定以寶華商業銀
    行股份有限公司（下稱寶華銀行）並未參與該次協商，經裁
    定命抗告人補正於消費者債務清理條例（下稱本條例）施行
    後向最大債權銀行申請前置協商之證明文件，仍未經補正為
    由，而駁回抗告人更生之聲請。惟寶華銀行為抗告人之有擔
    保債權銀行，不能參與前開95年間之協商，且因抗告人曾參
    加95年間之協商，亦已不得再申請前置性協商，並經其於97
    年7 月7 日及同年8 月25日予以陳明補正在案，原裁定以抗
    告人未補正申請協商證明文件而駁回抗告人之聲請，並非合
    法，爰依法提起抗告，請求廢棄原裁定等語。
二、按債務人對於金融機構因消費借貸、自用住宅借款、信用卡
    或現金卡契約而負債務，在聲請更生或清算前，應提出債權
    人清冊，以書面向最大債權金融機構請求協商債務清償方案
    並表明共同協商之意旨，消費者債務清理條例第151 條第1
    項定有明文。而該條所謂「金融機構」係指「債務人之金融
    機構債權人全體」，即包括有擔保之金融機構債權人及無擔
    保之金融機構債權人而言，否則任一債權金融機構皆可輕易
    成立協商，而其他債權金融機構亦可輕易破壞上開協商結果
    ，易致前置協商制度無從發揮其應有之功能。次按債務人與
    金融機構協商成立者，不得聲請更生或清算，但因不可歸責
    於己之事由，致履行顯有重大困難者，不在此限；本條例施
    行前，債務人依金融主管機關協調成立之中華民國銀行公會
    會員辦理消費金融案件無擔保債務協商機制與金融機構成立
    之協商，準用前項之規定，同條例第151 條第5 項、第6 項
    分別定有明文。又聲請更生或清算不合程式或不備其他要件
    者，法院應以裁定駁回之，但其情形可以補正者，法院應定
    期間先命補正，復為同條例第8 條所明定。
三、經查，本件抗告人主張其有不能清償債務情事，前已提出債
    權人清冊，以書面向最大債權金融機構請求共同協商債務清
    償方案，協商成立，惟因不可歸責於聲請人之事由致履行原
    協商內容顯有重大困難，且其無擔保或無優先權之債務總額
    未逾新臺幣（下同）1,200 萬元，復未經法院裁定開始清算
    程序或宣告破產云云，固據其提出債權人清冊及其於95年間
    依中華民國銀行公會會員辦理消費金融案件無擔保債務協商
    機制與金融機構成立協商之協議書、無擔保債務還款計畫各
    1 份為證。然依首揭消費者債務清理條例第151 條第1 項之
    規定，採協商前置主義，其提案理由說明略謂：「‧‧‧債
    務人對於金融機構因消費借貸、自用住宅借款、信用卡或現
    金卡契約而負債務，其法律關係較單純明確，金融機構並已
    訂有債務協商機制，如能協商成立，債務人或不須依本條例
    聲請更生或清算，可疏減法院負擔，有效分配司法資源。‧
    ‧‧」，乃著眼於上開類型之債務法律關係較為單純之故。
    是債務人之債務如係上開條文所指之消費借貸、自用住宅借
    款、信用卡或現金卡契約類型，無論有無提供擔保，即均有
    該條所定協商前置之適用。本件抗告人前雖曾依金融主管機
    關協調成立之中華民國銀行公會會員辦理消費金融案件無擔
    保債務協商機制與金融機構成立協商，然此乃係就其積欠金
    融機構之「無擔保」債務（即信用卡、現金卡、信用貸款債
    務）與各該「無擔保」債權銀行成立協商，惟抗告人除該等
    無擔保債務外，尚有提供坐落高雄市○○區○○段1833地號
    土地及其上建物，於89年9 月2 日向寶華銀行申辦「有擔保
    」之房地貸款，而設定最高限額389 萬元之抵押權，且該有
    擔保之房地貸款債務尚未清償完畢等情，有抗告人提出之
    債權人清冊及建物登記謄本在卷足稽，而抗告人前依中華民
    國銀行公會會員辦理消費金融案件無擔保債務協商機制與金
    融機構成立協商時，其中參與協商之債權銀行固包含寶華銀
    行，但當時僅係就抗告人積欠該行之無擔保信用卡債務27,1
    04元為協商，抗告人並未就上開「有擔保」債務與有擔保債
    權人寶華銀行協商，此觀上開協議書及無擔保還款計畫書之
    記載即明。則本件抗告人聲請更生，顯未遵循消費者債務清
    理條例第151 條第1 項之規定與全體金融機構債權人先行債
    務協商之機制，是抗告人聲請更生自不合程式，且經原審於
    97年6 月20日裁定命抗告人於裁定送達後14日內補正申請協
    商證明文件，抗告人於97年6 月25日收受上開裁定後，雖於
    97年7 月8 日提出補正狀，然遍觀該補正狀內容及檢附之文
    件，並無抗告人於本條例施行後向最大債權銀行寶華銀行申
    請前置協商之證明文件，嗣經原審再於97年8 月11日函請其
    補正，該函於同年8 月15日送達與抗告人，抗告人亦僅於同
    年8 月28日提出補正狀敘明其未有前置性協商證明件等語，
    有送達證書及補正狀2 份在卷可稽，依上說明，自應駁回其
    更生之聲請。從而，原審裁定駁回抗告人更生之聲請，並無
    違誤。抗告意旨指摘原裁定不當，求予廢棄另為裁定，為無
    理由，應予駁回。
四、據上論結，本件抗告為無理由，依消費者債務清理條例第15
    條，民事訴訟法第495 條之1 第1 項、第449 條第1 項、第
    95條、第78條，裁定如主文。
中    華    民    國    97    年    10    月    22    日
                  民事第一庭  審判長法    官  朱玲瑤
                                    法    官  陳宛榆
                                    法    官  劉惠娟
以上正本證明與原本無異。
本裁定不得再抗告。
中    華    民    國    97    年    10    月    22    日
                                    書 記 官  王高山


司法院資訊處製作；財團法人民間司法改革基金會備份。
